---
title: "Data Base Analysis — Referência Técnica"
subtitle: "Importação, Limpeza e Pipeline SQL→R para Dados de Nascidos Vivos"
date: "2024"
output:
  html_document:
    toc: true
    toc_float: true
    code_folding: hide
    theme: flatly
    highlight: tango
---

```{r setup, include=FALSE}
knitr::opts_chunk$set(echo = TRUE, eval = TRUE,
                      message = FALSE, warning = FALSE,
                      fig.width = 10, fig.height = 6)
```

# 1. Visão Geral

Pipeline completo de importação, limpeza e análise de dados de nascidos vivos brasileiros (SINASC/DataSUS) utilizando R, SQL e SQLite.

**Objetivo:** Diagnosticar e resolver problemas de qualidade em dados reais, aplicando técnicas de limpeza e validação que garantem a integridade analítica dos resultados.

## 1.1 Conjunto de Dados

Duas tabelas que formam um modelo relacional de nascidos vivos entre 2019 e 2023:

- `nascimentos.csv` — Tabela-fato com problemas de qualidade intencionais. Chave primária: `ID_NASCIMENTO`
- `uf_referencia.csv` — Dimensão geográfica (`UF`, `REGIAO`). `UF` é a chave estrangeira

### Dicionário de Variáveis

| Variável | Tipo | Descrição |
|:---------|:-----|:----------|
| `ID_NASCIMENTO` | int | Identificador único (PK) |
| `ANO` | int | Ano do nascimento (2019–2023) |
| `UF` | chr | Sigla do estado (FK → `uf_referencia`) |
| `SEXO` | chr | Sexo do bebê (texto com grafias variadas) |
| `IDADE_MAE` | int | Idade da mãe em anos |
| `PESO_GRAMAS` | int | Peso ao nascer, em gramas |
| `SEMANAS_GESTACAO` | int | Idade gestacional em semanas |
| `TIPO_PARTO` | int | 1 = Vaginal, 2 = Cesáreo |
| `CONSULTAS_PRENATAL` | int | Número de consultas de pré-natal |
| `APGAR5` | int | Apgar no 5º minuto (0 a 10) |

---

# 2. Importação e Diagnóstico

## 2.1 Pacotes e Importação

```{r importacao}
library(dplyr)
library(skimr)
library(visdat)
library(kableExtra)
library(DBI)
library(RSQLite)
library(naniar)
library(ggplot2)
library(knitr)

nascimentos <- read.csv("nascimentos.csv", stringsAsFactors = FALSE)
uf_ref      <- read.csv("uf_referencia.csv", stringsAsFactors = FALSE)

cat("Nascimentos:", nrow(nascimentos), "linhas e", ncol(nascimentos), "colunas\n")
cat("UF Referência:", nrow(uf_ref), "linhas e", ncol(uf_ref), "colunas\n")
```

## 2.2 Diagnóstico de Qualidade

```{r diagnostico}
str(nascimentos)
skim(nascimentos)
```

### Mapa de Valores Ausentes

```{r vis_miss, fig.width=10, fig.height=6}
vis_miss(nascimentos) +
  theme(
    axis.text.x = element_text(size = 7, angle = 45, hjust = 1)
  )
```

### Observações

- **PESO_GRAMAS:** Importada como texto (character) devido a ruídos ou espaços em branco
- **SEXO:** Variável qualitativa com grafias inconsistentes (ex: "fem", "masc", "f")
- **IDADE_MAE, PESO_GRAMAS, SEMANAS_GESTACAO, TIPO_PARTO:** Apresentam registros vazios (NAs)

---

# 3. Limpeza com dplyr

## 3.1 SEXO: Grafia Inconsistente

```{r limpeza_sexo}
# Diagnóstico das grafias
nascimentos |> count(SEXO)

# Padronização
nascimentos <- nascimentos |>
  mutate(
    SEXO = case_when(
      SEXO %in% c("M", "m", "Masculino", "masc", "MASCULINO") ~ "Masculino",
      SEXO %in% c("F", "f", "Feminino", "FEMININO", "fem") ~ "Feminino",
      TRUE ~ NA_character_
    )
  )

nascimentos |> count(SEXO)
```

## 3.2 PESO_GRAMAS: Conversão e Validação

```{r limpeza_peso}
nascimentos <- nascimentos |>
  mutate(PESO_GRAMAS = suppressWarnings(as.numeric(PESO_GRAMAS)))

cat("NA:", sum(is.na(nascimentos$PESO_GRAMAS)), "\n")
cat("Negativos:", sum(nascimentos$PESO_GRAMAS < 0, na.rm = TRUE), "\n")

# Filtrar apenas registros com peso válido e positivo
nascimentos <- nascimentos |>
  filter(!is.na(PESO_GRAMAS) & PESO_GRAMAS > 0)

cat("Linhas após tratar PESO_GRAMAS:", nrow(nascimentos), "\n")
```

## 3.3 IDADE_MAE: Faixa Biológica Plausível

```{r limpeza_idade}
# Critério: idade entre 10 e 55 anos (faixa biologicamente plausível)
nascimentos |>
  filter(is.na(IDADE_MAE) | IDADE_MAE < 10 | IDADE_MAE > 55) |>
  count(IDADE_MAE)

nascimentos <- nascimentos |>
  filter(!is.na(IDADE_MAE) & IDADE_MAE >= 10 & IDADE_MAE <= 55)

cat("Linhas após tratar IDADE_MAE:", nrow(nascimentos), "\n")
```

## 3.4 UF: Siglas Inválidas

```{r limpeza_uf}
ufs_validas <- uf_ref$UF

# Siglas inválidas encontradas
nascimentos |> filter(!UF %in% ufs_validas) |> select(UF) |> unique()

# Remoção
nascimentos <- nascimentos |>
  filter(UF %in% ufs_validas)

cat("Linhas após tratar UF:", nrow(nascimentos), "\n")
```

## 3.5 Registros Duplicados

```{r limpeza_duplicatas}
cat("Duplicadas:", sum(duplicated(nascimentos)), "\n")

nascimentos <- nascimentos |> distinct()

cat("Linhas após remover duplicatas:", nrow(nascimentos), "\n")
```

### Resumo da Limpeza

| Etapa | Registros Removidos | Motivo |
|:------|--------------------:|:-------|
| PESO_GRAMAS | 183 | Valores não numéricos, negativos ou ausentes |
| IDADE_MAE | 198 | Idades fora da faixa biológica (10–55 anos) |
| UF | 114 | Siglas de estados inválidas |
| Duplicatas | 75 | Registros completamente duplicados |
| **Total** | **570** | **9,4% do dataset original** |

---

# 4. Variáveis Derivadas

## 4.1 Rótulo de Tipo de Parto

```{r derivada_parto}
nascimentos <- nascimentos |>
  mutate(TIPO_PARTO_LABEL = if_else(TIPO_PARTO == 1, "Vaginal", "Cesáreo", missing = NA_character_))

nascimentos |> count(TIPO_PARTO, TIPO_PARTO_LABEL)
```

## 4.2 Baixo Peso e Prematuridade

```{r derivada_peso}
nascimentos <- nascimentos |>
  mutate(
    BAIXO_PESO = if_else(PESO_GRAMAS < 2500, "Sim", "Nao"),
    PREMATURO  = if_else(SEMANAS_GESTACAO < 37, "Sim", "Nao", missing = "Nao")
  )

nascimentos |> count(BAIXO_PESO)
nascimentos |> count(PREMATURO)
```

## 4.3 Faixa Etária da Mãe

```{r derivada_idade}
nascimentos <- nascimentos |>
  mutate(
    FAIXA_IDADE_MAE = case_when(
      IDADE_MAE < 20 ~ "Adolescente",
      IDADE_MAE >= 20 & IDADE_MAE <= 34 ~ "Adulta",
      IDADE_MAE >= 35 ~ "35 ou mais",
      TRUE ~ NA_character_
    )
  )

nascimentos |> count(FAIXA_IDADE_MAE)
```

---

# 5. Análise Exploratória com dplyr

## 5.1 Indicadores por Região

```{r analise_regiao}
nascimentos |>
  inner_join(uf_ref, by = "UF") |>
  group_by(REGIAO) |>
  summarise(
    n             = n(),
    pct_cesarea   = round(mean(TIPO_PARTO == 2) * 100, 1),
    pct_baixopeso = round(mean(BAIXO_PESO == "Sim") * 100, 1),
    pct_prematuro = round(mean(PREMATURO == "Sim") * 100, 1),
    .groups       = "drop"
  ) |>
  arrange(desc(pct_cesarea))
```

## 5.2 Tabela Consolidada

```{r tabela_resumo}
resumo <- data.frame(
  Indicador = c("Nascimentos", "Peso médio (g)", "% Cesárias", "% Baixo peso"),
  Valor = c(
    nrow(nascimentos),
    round(mean(nascimentos$PESO_GRAMAS), 0),
    round(mean(nascimentos$TIPO_PARTO == 2, na.rm = TRUE) * 100, 1),
    round(mean(nascimentos$BAIXO_PESO == "Sim") * 100, 1)
  )
)

resumo |>
  knitr::kable(
    format = "html",
    booktabs = TRUE,
    col.names = c("Indicador", "Valor"),
    align = c("l", "r"),
    caption = "Indicadores Consolidados de Nascimentos"
  ) |>
  kable_styling(
    bootstrap_options = c("striped", "hover"),
    full_width = FALSE
  )
```

## 5.3 Distribuição por Sexo

```{r analise_sexo}
nascimentos |>
  count(SEXO) |>
  mutate(pct = round(n / sum(n) * 100, 1))
```

## 5.4 Evolução Temporal

```{r analise_temporal}
nascimentos |>
  group_by(ANO) |>
  summarise(
    n = n(),
    pct_cesarea = round(mean(TIPO_PARTO == 2) * 100, 1),
    peso_medio = round(mean(PESO_GRAMAS), 0),
    .groups = "drop"
  )
```

---

# 6. Pipeline SQL→R

## 6.1 Criando o Banco SQLite

```{r sqlite_criacao}
con <- dbConnect(RSQLite::SQLite(), "nascimentos.sqlite")

# Criar tabela de referência
query_uf <- "CREATE TABLE IF NOT EXISTS uf_ref(
  UF TEXT PRIMARY KEY,
  REGIAO TEXT
);"

# Criar tabela principal com chave estrangeira
query_nascimentos <- "CREATE TABLE IF NOT EXISTS nascimentos(
  ID_NASCIMENTO INTEGER PRIMARY KEY,
  ANO INTEGER,
  UF TEXT,
  SEXO TEXT,
  IDADE_MAE INTEGER,
  PESO_GRAMAS REAL,
  SEMANAS_GESTACAO INTEGER,
  TIPO_PARTO INTEGER,
  CONSULTAS_PRENATAL INTEGER,
  APGAR5 INTEGER,
  TIPO_PARTO_LABEL TEXT,
  BAIXO_PESO TEXT,
  PREMATURO TEXT,
  FAIXA_IDADE_MAE TEXT,
  FOREIGN KEY(UF) REFERENCES uf_ref(UF)
);"

dbExecute(con, query_uf)
dbExecute(con, query_nascimentos)

# Inserir dados
dbWriteTable(conn = con, name = "uf_ref", value = uf_ref, overwrite = TRUE)
dbWriteTable(conn = con, name = "nascimentos", value = nascimentos, overwrite = TRUE)

# Listar tabelas
dbListTables(con)
```

## 6.2 SELECT com WHERE e ORDER BY

10 bebês prematuros com menor peso:

```{r sql_select}
dbGetQuery(con, "
  SELECT ANO, UF, IDADE_MAE, PESO_GRAMAS
  FROM nascimentos
  WHERE PREMATURO = 'Sim'
  ORDER BY PESO_GRAMAS ASC
  LIMIT 10
")
```

## 6.3 GROUP BY com HAVING

% de cesáreas por UF (apenas UFs com mais de 100 nascimentos):

```{r sql_group}
dbGetQuery(con, "
  SELECT UF,
         COUNT(*) AS n,
         ROUND(AVG(CASE WHEN TIPO_PARTO = 2 THEN 1.0 ELSE 0 END) * 100, 1) AS pct_cesarea
  FROM nascimentos
  GROUP BY UF
  HAVING n > 100
  ORDER BY pct_cesarea DESC
")
```

## 6.4 JOIN entre Tabelas

Número de nascimentos por região:

```{r sql_join}
dbGetQuery(con, "
  SELECT r.REGIAO, COUNT(*) AS n
  FROM nascimentos AS n_
  INNER JOIN uf_ref AS r
    ON n_.UF = r.UF
  GROUP BY r.REGIAO
  ORDER BY n DESC
")
```

## 6.5 Encerramento

```{r sql_disconnect}
dbDisconnect(con)
```

---

# 7. Resultados e Interpretação

## 7.1 Resumo da Limpeza

- **Registros iniciais:** 6.080
- **Registros finais:** 5.510
- **Total removidos:** 570 (9,4%)

As exclusões ocorreram devido à presença de valores ausentes, valores inválidos e registros que não atendiam aos critérios de consistência definidos para a análise.

## 7.2 Consistência entre dplyr e SQL

As análises realizadas com dplyr e SQL produziram resultados equivalentes, demonstrando que ambas as linguagens permitem realizar as mesmas operações de manipulação e agregação de dados quando utilizadas corretamente.

- **SQL:** Consultas declarativas
- **dplyr:** Pipelines legíveis e modulares

## 7.3 Destaques

- A região **Norte** apresentou a maior proporção de cesáreas
- A idade materna predominante é na faixa **Adulta** (20–34 anos)
- A taxa de prematuridade varia entre regiões, sendo maior no **Centro-Oeste**

---

# 8. Sessão

```{r session}
sessionInfo()
```
